【裁判字號】    95,上訴,2234
【裁判日期】    950831
【裁判案由】    偽造文書等
【裁判全文】
臺灣高等法院刑事判決                95年度上訴字第2234號
上  訴  人  臺灣臺北地方法院檢察署檢察官
上  訴  人
即  被  告  乙○○
上列上訴人因被告偽造文書等案件，不服臺灣臺北地方法院94年
度訴字第1347號，中華民國95年4月19日第一審判決（起訴案號
：臺灣臺北地方法院檢察署93年度偵緝字第1414號），提起上訴
，本院判決如下：
    主  文
上訴駁回。
    事  實
一、乙○○原係甲○○之夫（業經臺灣高等法院九十三年度家上
    字第三七四號判決離婚確定），因無法申請信用卡，乙○○
    竟意圖為自己不法之所有及行使偽造私文書之概括犯意，於
    民國九十一年七月間某日，未經甲○○之同意或授權，在台
    北市○○○路○段二號八樓之一住處冒用甲○○之名義，在
    國泰銀行（現改稱國泰世華銀行）信用卡申請書「正卡人簽
    名欄」上偽造「甲○○」、「ＪＣ  Ｃｈｅｎ」之署名，用
    以表示係甲○○本人向國泰銀行申請信用卡，持之向國泰銀
    行行使，致國泰銀行承辦人員誤信為甲○○本人所申請而陷
    於錯誤，核發卡號為0000000000000000號
    之信用卡；乙○○詐得上開信用卡後，承前行使偽造私文書
    之概括犯意，先在前開信用卡背面偽造甲○○之英文姓名（
    即Ｊｕｌｉｅ  Ｃｈｅｎ）之縮寫「Ｊ  Ｃ」，並自九十一
    年八月二十三日起至同年月二十八日止，持前開信用卡連續
    在臺北市○○區○○路二段一０二號二樓「英吉利鐘錶眼鏡
    」及美國等處著手刷卡消費各二筆、四筆，嗣因消費金額均
    鉅，經特約商店連線發卡銀行，發覺有「女卡男用」之違常
    情形，致未通過控管，而未取得原欲以此方式詐得之商品及
    服務而未遂，惟已足生損害於國泰銀行對於信用卡徵信業務
    及客戶資料之管理正確性及甲○○本人。
二、案經甲○○訴由臺北市政府警察局中正第二分局報告臺灣臺
    北地方法院檢察署檢察官偵查起訴。
    理  由
甲、有罪部分
一、訊據被告乙○○固坦認以甲○○之名義，向國泰銀行申請信
    用卡，且簽署「甲○○」、「Ｊ Ｃ Ｃｈｅｎ」之署名於申
    請書「正卡人簽名欄」上，又在國泰銀行因此核發卡號00
    00000000000000號之信用卡背面簽署甲○○
    之英文姓名（即Ｊｕｌｉｅ  Ｃｈｅｎ）之縮寫「Ｊ  Ｃ」
    ，並自九十一年八月二十三日起至同年月二十八日止，持前
    開信用卡連續在臺北市○○區○○路二段一○二號二樓「英
    吉利鐘錶眼鏡」及美國不詳地點等處著手刷卡消費，惟因女
    卡男用，未通過銀行控管致無法順利刷卡消費而未遂等情，
    惟否認有何行使偽造私文書、詐欺未遂犯行，辯稱：「因伊
    無法申請信用卡，經甲○○之同意及授權，伊申請國泰信用
    卡刷卡消費，洵無行使偽造私文書及詐欺犯行。」云云。經
    查：
（一）被告確於上開時地以其前妻即證人甲○○之名義，向國泰
      銀行申請信用卡，且簽署「甲○○」、「ＪＣ  Ｃｈｅｎ
      」之署名於申請書「正卡人簽名欄」上，又在國泰銀行因
      此核發卡號0000000000000000號之信用
      卡背面簽署甲○○之英文姓名（即Ｊｕｌｉｅ  Ｃｈｅｎ
      ）之縮寫「Ｊ  Ｃ」，並自九十一年八月二十三日起至同
      年月二十八日止，持前開信用卡連續在臺北市○○區○○
      路二段一○二號二樓「英吉利鐘錶眼鏡」及美國不詳地點
      等處著手刷卡消費，惟因女卡男用，未通過銀行控管致無
      法順利刷卡消費而未遂等情，為被告自承不諱，且經證人
      即國泰銀行風險控管人員林孟宏在偵查中證稱因發現女卡
      男用之情形，先將信用卡控管住等語屬實（詳九十三年度
      偵緝字第一四一四號卷第一０六頁），並有國泰銀行信用
      卡申請書及刷卡明細、客戶服務需求單各一件在卷可憑（
      詳九十三年度偵字第一０一０七號卷第五九至六一頁），
      堪信為真。
（二）證人甲○○於原審審理時證稱：申請信用卡時，其當時人
      在美國，從未授權被告以其名義向國泰銀行申辦信用卡，
      且並未接到被告告知要幫伊申辦信用卡的電話，況且，當
      時其與被告夫妻關係不太好，不可能同意被告幫其申請信
      用卡等語（詳原審卷二第十四頁反面）；且九十二年二月
      間返國時，證人甲○○以電話向國泰銀行確認，始知被告
      以其名義申辦信用卡（詳原審卷二第十六頁），經國泰銀
      行風險控管人員林孟宏在偵查中結證屬實（詳九十三年度
      偵緝字第一四一四號卷第一０六頁）。再被告明知當時其
      妻即證人甲○○人在美國，其以證人甲○○之名義向國泰
      銀行申請信用卡的申請書上所留的地址、電話及帳單、信
      用卡的寄送地址均無法聯絡上證人甲○○（詳九十三年度
      偵字第一０一０七號卷第五九頁），並且國泰銀行風險控
      管人員林孟宏在偵查中亦證稱：依申請書上所留的電話並
      無法聯絡上甲○○等語（詳九十三年度偵緝字第一四一四
      號卷第一０六頁），又該申請書上所留的聯絡人蘇卿文，
      經證人甲○○於原審審理時證稱：其並不認識蘇卿文等語
      （詳原審卷二第十四頁反面），若被告果得證人甲○○之
      同意，應在申請書上填載容易取得甲○○同意之聯絡方式
      ，以方便銀行之徵信作業，並迅速信用卡之發放，被告卻
      反而記載無法聯絡上證人甲○○之地址、帳單、信用卡的
      寄送地址，讓國泰銀行無法向證人甲○○徵信、確認，益
      證被告以證人甲○○的名義向國泰銀行申請信用卡並未得
      到其同意或授權。
    綜上所述，被告前揭所辯，均與常情有違，顯係事後卸責之
    詞，皆不足採。本件事證明確，被告犯行，洵堪認定。
二、核被告所為，係犯刑法第二百十六條、第二百十條行使偽造
    私文書罪、第三百三十九條第一項之詐欺取財罪（詐得國泰
    銀行上開信用卡部分）及第三百三十九條第三項、第一項詐
    欺取財未遂罪（以上開信用卡刷卡消費未果部分）。起訴書
    犯罪事實欄第一項第四行雖漏載被告為自己不法所有之意圖
    部分，惟已於同項第四至八行詳載被告施用前揭詐術詐取其
    冒用證人甲○○名義申請之上開信用卡部分犯行，此部分本
    為起訴之犯罪事實之一部分，併予說明。被告偽簽「甲○○
    」、「Ｊ  Ｃ  Ｃｈｅｎ」、「Ｊ  Ｃ」之署名之行為，為
    其偽造私文書之部分行為，而偽造私文書之低度行為，復為
    行使偽造私文書之高度行為所吸收，均不另論罪。被告所犯
    上開行使偽造私文書罪、詐欺取財既遂罪、詐欺取財未遂罪
    間，有方法結果之牽連關係，應依刑法第五十五條規定，從
    一重之行使偽造私文書罪論處。被告先後多次行使偽造私文
    書犯行，時間緊接，所犯之犯罪構成要件相同，係基於概括
    犯意為之，為連續犯，應依刑法第五十六條規定論以一罪，
    並加重其刑。原審適用修正前刑法第五十六條、第二百十六
    條、第二百十條、第三百三十九條第三項、第一項、第五十
    五條、第四十一條第一項前段、第二百十九條，罰金罰鍰提
    高標準條例第一條前段、修正前同條例第二條，審酌被告之
    素行、犯罪動機、目的係因一時貪利圖便，冒用告訴人之名
    義申請信用卡持之刷卡消費未遂，足生損害於國泰銀行對於
    信用卡徵信業務及客戶資料之管理正確性及甲○○本人，犯
    罪手段、並未順利刷卡消費，、所生危害尚非嚴重，犯罪後
    又否認犯行之態度等一切情狀，量處有期徒刑陸月，並諭知
    易科罰金之折算標準。被告在國泰銀行信用卡申請書「正卡
    人簽名欄」上偽造「甲○○」、「Ｊ  Ｃ  Ｃｈｅｎ」之署
    名及國泰銀行核發之卡號000000000000000
    0號信用卡背面上偽造之「Ｊ  Ｃ」之署名，均應依刑法第
    二百十九條規定沒收。
乙、原審不另為無罪之諭知部分
一、公訴意旨另以：被告乙○○因故得知告訴人甲○○所持有、
    由萬泰商業銀行（下稱萬泰銀行）發卡之卡號000000
    0000000000號信用卡卡號及簽帳密碼，復基於前
    述犯罪事實一之概括犯意，自九十一年八月二十三日起至十
    月二十五日止，未經甲○○之同意，即偽冒甲○○之名義，
    支付美國西南航空機票票款美金一百八十五元，及美國內陸
    灰狗巴士共三十六筆車資（每筆車資分別為美金三十八元、
    四十元或八十四．九五美元不等），使萬泰銀行陷於錯誤，
    支付上揭共計美金一千八百七十一．九五元之刷卡消費，因
    認被告此部分亦涉犯行使偽造私文書、詐欺取財等罪嫌。
二、犯罪事實應依證據認定之，無證據不得認定其犯罪事實。不
    能證明被告犯罪者，應諭知無罪之判決，刑事訴訟法第一百
    五十四條第二項、第三百零一條第一項分別定有明文。而告
    訴人之告訴，係以使被告受刑事訴追為目的，是其陳述是否
    與事實相符，仍應調查其他證據以資審認；且認定不利於被
    告之事實，須依積極證據，苟積極證據不足為不利於被告之
    認定時，即應為有利於被告之認定，更不必有何有利之證據
    ，最高法院著有五十二年台上字第一三００號及三十年上字
    第八一六號判例可資參照。
三、公訴人認被告涉犯此部分犯行，係以告訴人之指訴及萬泰銀
    行九十三年三月十九日金卡字０九三九五五００四八號函附
    信用卡交易明細及網路消費紀錄資為論據。訊據被告堅詞否
    認有何此部分行使偽造私文書、詐欺取財犯行，辯稱：「伊
    與甲○○九十一年在美國共同生活期間，甲○○同意伊使用
    其萬泰銀行信用卡刷卡消費，否則依網路刷卡消費之嚴格規
    定，伊不可能以前揭信用卡上網消費，洵無行使偽造私文書
    、詐欺取財犯行。」等語。經查：
（一）公訴人所指此部分被告以告訴人甲○○之名義，支付美國
      西南航空公司票款一筆及美國內陸灰狗巴士車資三十六筆
      之事實，上開交易係被告以網路消費的方式進行交易，為
      被告自承不諱，且有萬泰銀行消費金融服務部信用卡中心
      於九十三年三月十九日所出具之金卡字第09393550048號
      函及上揭交易的明細表在卷可稽（詳九十三年偵字第一０
      七０七號卷第七五頁至第八八頁）。
（二）按網路刷卡消費的方式，必需輸入完整的信用卡號、住所
      等個人私密資料方能完成交易，為使用者所周知，，且信
      用卡的帳單上並沒有完整的信用卡號，縱如夫妻之親，如
      非本人告知，亦難知悉一般網路交易所須之個人資料，故
      證人甲○○證稱被告可能因家裏有信用卡帳單而知悉信用
      卡卡號及密碼云云（詳原審卷二第十五頁），委無可採。
（三）證人甲○○雖陳稱前揭小額美金的消費，多是被告從紐約
      市往返紐澤西州大西洋賭城的車資，且被告一星期約往返
      賭城二、三次等語，細觀前揭交易明細，多是美國內陸灰
      狗巴士的車資，分別於九十一年十月九日、十五日、十九
      日、二十一日各一筆、同月十一日、十四日、十七日各六
      筆、同月十八日三筆及二十日八筆，計三十三筆（詳原審
      卷一第十七頁至第十八頁），且依證人甲○○證稱：因從
      紐約市到紐澤西州大西洋賭城的車程時間，單趟約一至二
      小時（見原審卷一第十六頁），若如證人甲○○所言，係
      來往賭城之車資，何以單日會有三筆、六筆、八筆不等往
      返賭城之車資，豈有可能被告單日往返賭城三、四趟之理
      ，證人甲○○此部分所證容有誤會。再如證人甲○○所言
      被告於九十一年八月至十月在美國生活期間，並沒有工作
      且經濟情況不好，生活費用多係其所支付，且約二、三天
      往返賭城一次等語（詳原審卷二第十九頁），證人甲○○
      明知被告在前揭時日並無工作且經濟情況不佳，又常往返
      賭城賭博，衡情被告應得證人甲○○經濟上之奧援，否則
      無從支付日常生活支出。
（四）又被告於九十一年八月至十月間，連續三個月以證人甲○
      ○之前揭萬泰銀行信用卡消費達三十六筆，且金額不少，
      前揭信用卡之帳單是寄送到台灣證人父親所開設之旅狐國
      際股份有限公司之營業處所（詳原審二卷第十五頁至第十
      七頁、九十三年偵字第一０七０七號卷第六二頁），證人
      對該信用卡的消費情形，理應知之甚詳，若證人未同意被
      告使用該信用卡，何以證人未即時制止被告此未經授權之
      行為，竟讓被告以該信用卡連續在三個月內消費達三十六
      筆，誠有疑義。
    綜上所述，公訴人所據萬泰銀行九十三年三月十九日金卡字
    ０九三九五五００四八號函附信用卡交易明細及網路消費紀
    錄僅足證明被告確以告訴人名義刷卡消費，不足以推論被告
    未得其授權，而告訴人此部分之指訴亦有如上所述之瑕疵而
    不足採，尚不足以遽此認定被告確有此部分公訴人所指之行
    使偽造私文書、詐欺取財犯行，此外，本院復查無其他積極
    之事證足認被告有公訴人所指之上述犯行，依前揭法條及判
    例要旨，本應為被告無罪之諭知，惟公訴意旨認被告此部分
    犯行與前開有罪部分有連續犯之裁判上一罪關係，爰不另為
    無罪之諭知，附此說明。
丙、查被告行為後，94年1月7日修正公布之刑法，自95年7月1日
    施行，修正後之刑法刪除第55條關於牽連犯之規定。本件被
    告所犯上開等罪具有牽連犯之關係，依修正前即行為時之規
    定，應從一重之罪處斷；依修正後之刑法既已刪除牽連犯之
    規定，則所犯上述各罪應依數罪併罰之規定分論併罰。比較
    新舊法之規定，修正後之規定並非較有利於被告，依刑法第
    2條第1項之規定，應適用行為時之法律，即適用修正前刑法
    第55條牽連犯之規定，從一重之罪處斷。
丁、被告行為後，刑法第56條連續犯之規定，業於94年1月7日修
    正公布刪除，並於95年7月1日施行，則被告之犯行，因行為
    後新法業已刪除連續犯之規定，此刪除雖非犯罪構成要件之
    變更，但顯已影響行為人刑罰之法律效果，自屬法律有變更
    ，依新法第2條第1項規定，比較新、舊法結果，仍應適用較
    有利於被告之行為時法律即舊法論以連續犯（最高法院95年
    第8 次刑事庭會議決議參照）。又行為後法律有變更者，依
    修正前刑法第2條第1項之規定，以適用裁判時法為原則，如
    行為時法有利於行為人，則例外適用行為時法。而被告於犯
    罪時之刑法第41條第1項前段規定：「犯最重本刑為5年以下
    有期徒刑以下之刑之罪，而受6 個月以下有期徒刑或拘役之
    宣告，因身體、教育、職業、家庭之關係或其他正當事由，
    執行顯有困難者，得以1元以上3元以下折算一日，易科罰金
    。」又受刑人行為時之易科罰金折算標準，修正前罰金罰鍰
    提高標準條例第2 條前段（現已刪除）規定，就其原定數額
    提高為100倍折算1日，則本件受刑人行為時之易科罰金折算
    標準，應以銀元300元折算1日，經折算為新臺幣後，應以新
    臺幣900元折算為1日。惟95年7月1日修正公布施行之刑法第
    41條第1 項前段則規定：「犯最重本刑為五年以下有期徒刑
    以下之刑之罪，而受六個月以下有期徒刑或拘役之宣告者，
    得以新臺幣一千元、二千元或三千元折算一日，易科罰金。
    」比較修正前後之易科罰金折算標準，以95年7月1日修正公
    布施行前之規定，較有利於受刑人，則應依刑法第2條第1項
    前段，適用修正前刑法第41條第1 項前段規定，定其折算標
    準。
戊、以往實務見解，認原判決未及比較適用新舊法時，上訴後，
    雖比較結果以舊法有利於行為人，而原判決別無其他撤銷事
    由，仍應由本院以此為由撤銷改判。惟修正後之規定係以適
    用行為時法為原則，因此原判決雖未及比較適用，然上訴本
    院後，經比較新舊法，行為後之法律並非較有利於行為人，
    仍應適用行為時法，則原判決適用行為時法即無不當，自不
    構成撤銷之事由。
己、檢察官上訴意旨以：
一、
（一）萬泰銀行之此三十六筆交易，均係被告以網路消費之方式
      進行交易，此為被告所不否認，而於網路刷卡消費，只需
      輸入信用卡號、信用卡到期年月及信用卡背面所記載號碼
      之後三碼即可，此亦可由灰狗巴士網站上所列印資料得知
      ，而該三項資料，由信用卡上記載即可得知，並非一定得
      由本人告知。且由告訴人所提出附卷，由被告所抄寫告訴
      人信用卡資料之記載，可見被告係刻意收集上開萬泰銀行
      信用卡資料，並非告訴人主動告知。
（二）告訴人甲○○已於原審到庭結證稱：因不同意以被告賭博
      謀生之行為，故不可能支付其二、三天即往返賭城之車資
      ，此部分費用應由被告自行負擔。至於被告何以單日會有
      三筆、六筆、八筆等不等往返賭城之車資，可能係被告於
      該日上網刷卡消費預定往後數日之車資，蓋消費日與乘車
      日可能不同一日，此亦可由灰狗巴士網站列印資料可得知
      。自難僅憑單日有三筆、六筆、八筆消費，而被告不可能
      單日往返賭城四、六、八趟之多，即認定證人所言不實。
（三）因前揭萬泰銀行信用卡帳單寄送地址係告訴人父親之營業
      處所，當時告訴人身在美國，並未親自收受帳單，而告訴
      人之父又不知告訴人之消費情形，且告訴人前揭信用卡並
      未遺失，只能於告訴人向萬泰銀行調取詳細消費明細後，
      始得知前揭消費並非告訴人所為，事後再向萬泰銀行申訴
      ，自難單憑告訴人未能即時制止被告此行為，而認定被告
      係經告訴人授權而為之。綜上所述，原審判決認定被告此
      部分無罪，顯然與經驗法則及事實不相符合。
二、惟查：並無證據足證被告刻意收集上開萬泰銀行信用卡資
    料。又被告於九十一年八月至十月間，連續三個月以證人
    甲○○之前揭萬泰銀行信用卡消費達三十六筆，且金額不少
    。再如證人甲○○所言被告於九十一年八月至十月在美國生
    活期間，並沒有工作且經濟情況不好，生活費用多係其所支
    付，且約二、三天往返賭城一次等語（詳原審卷二第十九頁
    ），證人甲○○明知被告在前揭時日並無工作且經濟情況不
    佳，又常往返賭城賭博，衡情證人甲○○豈有不起疑點之理
    ？則證人甲○○對該信用卡的消費情形，理應知之甚詳，若
    證人未同意被告使用該信用卡，何以證人未即時制止被告此
    未經授權之行為，竟讓被告以該信用卡連續在三個月內消費
    達三十六筆，誠有疑義。是綜上所述，不足以證明被告有盜
    刷萬泰銀行信用卡部分之犯行，原審就該部分不另為無罪之
    諭知，核無不合，此部分檢察官之上訴為無理由，亦應予以
    駁回。
庚、經核原審認事用法均無不合，被告上訴否認犯罪，檢察官之
    上訴核均無理由，均應予以駁回。
據上論斷，應依刑事訴訟法第368條，判決如主文。
本案經檢察官張秋雲到庭執行職務。
中    華    民    國    95    年    8    月    31     日
                  刑事第十一庭審判長法  官  張連財
                                    法  官  林明俊
                                    法  官  楊照男
以上正本證明與原本無異。
如不服本判決，應於收受送達後十日內向本院提出上訴書狀，其
未敘述上訴之理由者並得於提起上訴後十日內向本院補提理由書
（均須按他造當事人之人數附繕本）。
                                    書記官  陳秋雄
中    華    民    國    95    年    8    月    31     日
附錄：本案論罪科刑法條全文
中華民國刑法第二百十條
(偽造變造私文書罪)
偽造、變造私文書，足以生損害於公眾或他人者，處五年以下有
期徒刑。
中華民國刑法第二百十六條
(行使偽造變造或登載不實之文書罪)
行使第二百十條至第二百十五條之文書者，依偽造、變造文書或
登載不實事項或使登載不實事項之規定處斷。
中華民國刑法第三百三十九條
(普通詐欺罪)
意圖為自己或第三人不法之所有，以詐術使人將本人或第三人之
物交付者，處五年以下有期徒刑、拘役或科或併科一千元以下罰
金。
以前項方法得財產上不法之利益或使第三人得之者，亦同。
前二項之未遂犯罰之。


司法院資訊處製作；財團法人民間司法改革基金會備份。
